【裁判字號】    99,訴,1674
【裁判日期】    991220
【裁判案由】    遷讓房屋   等
【裁判全文】
臺灣高雄地方法院民事判決              99年度訴字第1674號
原      告  傅郁茹
訴訟代理人  傅祥育
              送達處所：高雄.
被      告  林冠岑原名林秀珍.
              送達處所：臺東.
上列當事人間請求遷讓房屋等事件，經本院於民國99年12月6 日
言詞辯論終結，判決如下：
    主      文
被告應將坐落高雄市○○區○○段一八四七號建物即門牌號碼高
雄市○○區○○街八四號三樓房屋遷讓返還原告，並應自民國九
十九年七月三十日起至遷讓返還上開房屋之日止，按月給付原告
新臺幣參仟陸佰參拾伍元。
原告其餘之訴駁回。
訴訟費用由被告負擔。
    事實及理由
一、原告起訴：緣原告之父母傅祥育、鍾蓮珠以新臺幣（下同）
    1,200,000 元之價格，向訴外人即被告之姊林秀惠，購買其
    所有高雄市○○區○○段1847號建物即門牌號碼高雄市○○
    區○○街84號3 樓房屋（下稱系爭房屋）連同系爭建物所坐
    落之高雄市○○區○○段409 號土地（應有部分10000 分之
    93，下稱系爭土地），由鍾蓮珠出名擔任買受人而於民國99
    年6 月30日與林秀惠簽訂買賣契約（下稱系爭買賣契約），
    並約定系爭土地及房屋移轉登記在原告名下，進而於99年7
    月13日辦理所有權移轉登記完畢，是原告業已取得所有權。
    而價金給付之方式，則係以原告名義向高雄縣鳳山市農會申
    辦貸款，並由鍾蓮珠擔任連帶保證人（因傅祥育信用有瑕疵
    無法申辦貸款），貸得之款項用以清償林秀惠原先向臺灣土
    地銀行申辦貸款並設定抵押權所積欠之餘款。系爭房屋原為
    被告所使用，嗣原告取得所有權後，曾於99年7 月15日以存
    證信函通知被告於7 月30日前搬離，詎屆期仍未獲置理，被
    告迄今仍無權占用系爭房屋，拒不歸還，為此爰依民法第76
    7 條第1 項前段規定請求被告遷讓返還系爭房屋，並依民法
    第179 條前段規定請求被告給付其無權占用系爭房屋期間相
    當於租金之不當得利等語。並聲明：（一）被告應將系爭房
    屋遷讓返還原告。（二）被告應自99年7 月30日起至遷讓返
    還系爭房屋之日止，按月給付原告10,000元。
二、被告抗辯：原告家人於購屋前均未前往現場察看，亦未與被
    告接洽，有違常情，系爭買賣契約應屬虛偽。又系爭房屋實
    際上是由被告所購買，原先登記在胞弟林榮和名下，復於95
    年10月間移轉登記在林秀惠名下，林秀惠曾以系爭房屋向臺
    灣土地銀行申辦貸款，但嗣後均為被告在繳納，直至97年11
    月間林秀惠告知要出售系爭房屋，被告才未繼續繳納貸款。
    被告是系爭房屋實際上之所有人，有權使用系爭房屋，並非
    無權占用，當初是因為積欠稅金無法置產，才登記在林秀惠
    名下，林秀惠未經被告同意即擅自出售。被告對於林秀惠接
    洽售屋之過程並不清楚，亦不知林秀惠何時與原告接洽，直
    至99年7 月接獲存證信函時，被告始知系爭房屋業已出售，
    也才知道有原告一家人存在，被告不知原告家人是否知悉借
    名登記之事，且原告請求每月10,000元之金額過高等語。並
    聲明：原告之訴駁回。
三、得心證之理由：
（一）請求遷讓房屋部分：
  １、按所有人對於無權占有或侵奪其所有物者，得請求返還之
      ，民法第767 條第1 項前段定有明文。本件原告得否依該
      規定請求被告遷讓返還系爭房屋，應審究者，厥為原告是
      否為系爭房屋之所有人，以及被告占用系爭房屋有無合法
      權源。次按表意人與相對人通謀而為虛偽意思表示者，其
      意思表示無效，民法第87條第1 項前段定有明文。而第三
      人主張表意人與相對人通謀而為虛偽意思表示者，該第三
      人應負舉證之責，最高法院著有48年台上字第29號判例意
      旨可循。復按稱「借名登記」者，謂當事人約定一方將自
      己之財產以他方名義登記，而仍由自己管理、使用、處分
      ，他方允就該財產為出名登記之契約；如出名者違反借名
      登記契約之約定，將登記之財產為物權處分者，對借名者
      而言，即屬無權處分，除相對人為善意之第三人，應受善
      意受讓或信賴登記之保護外，如受讓之相對人係惡意時，
      自當依民法第118 條無權處分之規定而定其效力，以兼顧
      借名者之利益，最高法院98年度台上字第76號判決業已明
      揭其旨。又不動產物權經登記者，推定登記權利人適法有
      此權利；因信賴不動產登記之善意第三人，已依法律行為
      為物權變動之登記者，其變動之效力，不因原因登記物權
      之不實而受影響，民法第759 條之1 定有明文。蓋不動產
      登記係由國家機關作成，其真實之外觀強度極高，本應確
      保其登記之公示性，將登記事項賦予絕對真實之公信力，
      如第三人因信賴登記而取得土地權利時，通常可認信賴者
      不知其為不實，此項善意取得即應受推定，是以主張非善
      意者，自應就此事實負其舉證責任，最高法院99年度台上
      字第592 號判決意旨論述綦詳。
  ２、原告是否為系爭房屋之所有人？
  （１）系爭房屋及土地自94年3 月22日起原登記為林榮和所有
        ，嗣於95年11月29日以贈與為原因而移轉登記至林秀惠
        名下，原告於99年6 月30日與訴外人林秀惠簽訂買賣契
        約，由原告購買系爭房屋，並復於99年7 月13日以買賣
        為原因而移轉登記至原告名下等情節，有系爭房屋及土
        地之所有權狀、系爭房屋及土地之登記謄本、高雄市政
        府地政處楠梓地政事務所99年11月15日函送所有權移轉
        登記資料在卷為憑，且為兩造所不爭執，應堪認定。
  （２）其次，鍾蓮珠與林秀惠於99年6 月30日簽訂系爭買賣契
        約，由鍾蓮珠出名以1,200,000 元之價格向林秀惠購買
        系爭房屋及土地，並約定登記在原告名下之事實，有不
        動產買賣契約書附卷可參。被告雖質疑系爭買賣契約係
        屬虛偽，然而，證人林秀惠於本院審理時結證稱：系爭
        房屋原登記在林榮和名下，後來伊出資180 餘萬元幫林
        榮和清償銀行貸款，林榮和即將系爭房屋移轉登記給伊
        ，等同於是伊向林榮和購買，系爭房屋確為伊所有，貸
        款亦為伊在繳納，並非被告借名登記在伊名下，伊本即
        有權出售；伊與傅祥育夫妻本不相識，是經由代書仲介
        才認識，傅祥育夫妻向伊購買系爭房屋連同土地，價金
        為1,200,000 元，由鍾連珠出面與伊簽立不動產買賣契
        約書，並約定移轉登記在女兒即原告名下，價金給付方
        式為幫伊清償臺灣土地銀行設定抵押權之貸款等語，核
        與原告所述相符。另觀諸系爭房屋與土地最新之登記謄
        本，已不見臺灣土地銀行抵押權之設定，僅有高雄縣鳳
        山市農會於移轉登記之當日即99年7 月13日設定抵押權
        ，以擔保其對於原告之債權（擔保範圍為1,440,000 元
        ），亦與原告所述相符。至於被告質疑原告家人於購買
        前並未至現場察看有違常情一節，傅祥育自稱伊住在系
        爭房屋對面，向外望去即可看到系爭房屋客廳之前半段
        ，且伊同學住在系爭房屋同棟之8 樓，伊已知悉系爭房
        屋之格局，不用刻意去現場察看等情，經核尚無特別悖
        離常情之處，不能以此即遽認本件買賣係屬虛偽。被告
        既未舉證鍾蓮珠與被告簽訂之買賣契約以及被告將系爭
        房屋與土地之所有權移轉登記予原告之物權行為係屬虛
        偽，揆諸前開說明，自應認係屬真正。
  （３）至於被告辯稱：系爭房屋雖登記在林秀惠名下，然實際
        上之所有人為伊等語，與林秀惠前開證述情節已不相合
        。況本件被告與林秀惠間縱使果真有借名登記之法律關
        係，然被告自稱不知原告一家人是否知悉借名登記之事
        ，原告亦陳稱：林秀惠受屋時僅提到與被告有債務糾紛
        ，並未提及借名登記之事，因為是登記在林秀惠名下，
        故認為林秀惠可合法出售等語。被告既未舉證原告一家
        人係屬惡意第三人，則彼等善意信賴登記之公信力應予
        以保護，被告不能以其與林秀惠間之借名關係作為對抗
        善意第三人之事由。從而，本件應認鍾蓮珠與被告簽訂
        之買賣契約以及被告將系爭房屋與土地之所有權移轉登
        記予原告之物權行為，均屬有效成立，原告已取得系爭
        房屋與土地之所有權甚明。
  ３、被告是否有權占用系爭房屋？
      被告占用系爭房屋之事實，為兩造所不爭執，堪予認定。
      應探究者，乃被告有無合法使用權源。被告雖以前揭情詞
      置辯，然與證人林秀惠所述情節已不相合。況債之關係的
      當事人固得以債之關係為本權，而對他方當事人主張有占
      有之正當權源，然債之關係僅為一方當事人得向他方當事
      人請求一定給付之法律關係，具有相對性，不得據以拘束
      非債之關係之當事人。是縱使本件被告與林秀惠間果真有
      借名登記之法律關係存在，亦不能據以對抗該法律關係以
      外之第三人。是對於系爭房屋之所有人即原告而言，被告
      並無合法使用權源，原告訴請被告遷讓返還系爭房屋，應
      屬有理。
（二）請求不當得利部分：
  １、按無法律上之原因而受利益，致他人受損害者，應返還其
      利益；不當得利之受領人應返還之利益，依其利益之性質
      不能返還，應償還其價額，民法第179 條前段、第181 條
      規定甚明。而無權占用他人房屋，可能獲得相當於租金之
      利益，為社會通常之觀念，最高法院61年台上字第1695號
      判例意旨可資參照。次按城市地方房屋之租金，以不超過
      土地及其建築物申報總價年息百分之10為限，土地法第97
      條第1 項定有明文。該條項所謂土地及建築物之總價額，
      依土地法施行法第25條規定，土地價額依法定地價，建築
      物價額則依該管直轄市或縣（市）地政機關估定之價額。
      所謂法定地價，依土地法第148 條規定，係指土地所有權
      人依該法規定所申報之地價。前開關於計收租金之規定，
      於不當得利事件未必當然一體適用，然非不可據以作為計
      算不當得利償還價額之參考標準。又所謂以年息百分之10
      為限，乃指房屋租金之最高限額而言，並非必然依照申報
      總價年息百分之10計算，尚須斟酌基地之位置、工商業繁
      榮之程度、占用人利用房屋之經濟價值以及所受利益等各
      種情事以為決定，最高法院68年台上字第3071號判例明揭
      其旨（該判例雖係以基地租金為論述對象，然法理基礎並
      無不同）。
  ２、本件被告自原告於99年7 月13日取得系爭房屋所有權後，
      仍繼續無權占用迄今，致原告無法使用而受有損害，該使
      用利益依其性質不能返還，自應償還其價額。經查系爭土
      地之總面積為1829.35 平方公尺，原告應有部分為10000
      分之93，於99年7 月移轉登記當時之申報地價為每平方公
      尺18,000元，系爭房屋完成日期為83年7 月8 日，登記日
      期為86年5 月3 日，於100 年度（即99年7 月1 日起至10
      0 年6 月30日之課稅期間）之課稅現值為316,900 元，此
      有土地與建物登記謄本、高雄市稅捐稽徵處楠梓分處99年
      11月15日及同年月22日函附卷可按。而系爭房屋坐落位置
      附近為住宅區，並無特別之商圈，距400 餘公尺外設有量
      販店，系爭房屋旁邊鄰近國道高速公路，再過去有高雄市
      立楠梓高級中學及射箭場、公園、自行車道等公共設施，
      此為兩造所不爭執，復有現場圖及現場相片在卷可參。本
      院認系爭房屋坐落環境尚屬城市地方區域，復審酌上述系
      爭房屋所坐落之地理環境、生活機能、屋齡狀況等各情，
      以定被告使用系爭房屋之經濟價值及所受利益，認每年租
      金以不超過系爭房屋與土地申報總價額年息百分之7 為當
      。準此，原告得請求被告按月給付之價額為3,635 元（計
      算式：18,000×1829.35 ×93/10000×7%×1/12＋316,90
      0 ×7%×1/12＝3,635 ，元以下四捨五入）。原告請求被
      告按月給付10,000元，尚嫌過高。
（三）綜據上述，原告依民法第767 條第1 項前段及第179 條前
      段之規定，請求被告遷讓返還系爭房屋，並自99年7 月30
      日起至遷讓返還之日止，按月給付原告3,635 元，此部分
      為有理由，應予准許。逾此部分之請求則無理由，應予駁
      回。
四、本件事證已臻明確，兩造所提其他攻擊防禦方法或證據，經
    核與判決結果不生影響，爰不逐一論列，附此敘明。
五、結論：本件原告之訴為一部有理由，一部無理由，依民事訴
    訟法第79條，判決如主文。
中    華    民    國    99    年    12    月    20    日
                          民事第一庭  法  官  譚德周
以上正本係照原本作成。
如對本判決上訴，須於判決送達後20日內向本院提出上訴狀。如
委任律師提起上訴者，應一併繳納上訴審裁判費。
中    華    民    國    99    年    12    月    20    日
                                      書記官  鄭永媚

司法院資訊處製作；財團法人民間司法改革基金會備份。
